【裁判字號】    98,台上,3490
【裁判日期】    980618
【裁判案由】    違反毒品危害防制條例等罪
【裁判全文】
最高法院刑事判決            九十八年度台上字第三四九０號
上  訴  人  甲○○
選任辯護人  梁水源律師
上列上訴人因違反毒品危害防制條例等罪案件，不服台灣高等法
院中華民國九十八年四月一日第二審更審判決〔九十八年度上更
(二)字第八一號，起訴案號：台灣宜蘭地方法院檢察署九十六年度
偵字第二二一五號、偵緝字第一六六、二０九號（原判決漏載後
二案號）〕，提起上訴，本院判決如下：
    主  文
原判決撤銷，發回台灣高等法院。
    理  由
本件原判決撤銷第一審關於上訴人甲○○部分之科刑判決，改判
論處上訴人共同販賣第一級毒品三罪罪刑〔原判決事實欄一即
原判決附表(一)部分；均累犯，各處有期徒刑十六年，並就販賣毒
品所得諭知沒收、抵償〕、販賣第二級毒品五罪罪刑〔原判決事
實欄一即原判決附表(二)部分；均累犯，各處有期徒刑五年，並
就販賣毒品所得諭知沒收、抵償〕、共同販賣第二級毒品十一罪
罪刑〔原判決事實欄一即原判決附表(三)部分；均累犯，各處有
期徒刑五年，並就販賣毒品所得諭知沒收、抵償〕及轉讓第二級
毒品三罪罪刑〔原判決事實欄一部分；均累犯，各處有期徒刑
八月〕，主刑部分應執行有期徒刑二十八年；固非無見。
惟查：（一）原判決附表(一)編號１部分：（１）原判決理由欄貳
之一(一)、(四)引用上訴人與邱創聖於民國九十五年十月二十日及
同年十一月六日之通訊監察譯文，作為上訴人自九十五年十一月
間某日起至九十六年一月間某日止，販賣第一級毒品海洛因二次
予邱創聖之證據；但原判決並未說明該「九十五年十月二十日」
之通訊內容，何以足憑為認定上訴人自「九十五年十一月間某日
起」之販賣海洛因犯行，有理由不備之違背法令。（２）原判決
既認定上訴人販賣海洛因予邱創聖之次數為「二次」；但原判決
附表(一)編號１卻記載交易地點在「宜蘭市○○路全家便利商店、
宜蘭市光復國小、宜蘭市○○路附近」等三處，前後事實之認定
有所齟齬。（３）證人邱創聖於警詢時稱：彼上開二次通訊內容
均是向上訴人購買新台幣（下同）二千元之海洛因等情（見宜蘭
縣警察局0000000000號影印卷第二、五、六頁）。原
判決亦引用邱創聖上開供證及通訊監察譯文，資為認定上訴人有
販賣海洛因予邱創聖犯行之主要論據；但卻認定上訴人係分別以
一千元及二千元之價格出售，總共得款三千元等情。此部分事實
之認定與所引用之卷證不符，有證據上理由矛盾之違法。（４）
檢察官就上訴人販賣海洛因予邱創聖部分，起訴事實認上訴人係
基於單一犯罪決意而為，其交易之時間、次數及金額為：自九十
五年十一月某日起至九十六年一月間某日止，每星期一至二次，
每次一至二千元（見第一審卷第八頁背面起訴書附表三編號１）
。原判決認定上訴人僅於上開期間內，販賣海洛因予邱創聖二次
等情；然理由欄對於除此二次以外之其他上開起訴事實，是否成
罪，未予論斷說明，併有已受請求之事項未予判決之違法。（二
）原判決附表(一)編號２部分：檢察官就上訴人販賣第一級毒品海
洛因予謝勝玉部分，起訴事實認此部分之交易時間為九十五年十
月二十九日（見第一審卷第八頁背面起訴書附表三編號２）；原
判決理由欄貳之一(二)、(四)亦引用上訴人與謝勝玉於九十五年十
月二十九日之通訊監察譯文，作為上訴人有此部分販賣海洛因予
謝勝玉之證據。但原判決附表(一)編號２就此次交易時間泛載為「
九十五年十月間」，事實之認定未盡明確，致該次「九十五年十
月間」之交易與九十五年十月二十九日之通訊監察譯文有無關聯
性，本院無從為法律上之判斷，亦有瑕疵。（三）原判決附表(二)
編號１部分：原判決理由欄貳之二(一)說明證人林寬梁於偵查時
證稱：彼曾向上訴人購買第二級毒品安非他命三次等語，有通訊
監察譯文可資佐證。但林寬梁之證詞，僅就九十五年十月十八日
及同年十一月六日之通話內容，說明是彼向上訴人購買安非他命
等語（見他字第一五七六號影印卷一第二七五頁）；對於該通訊
監察譯文中九十五年十月二十八日之通話內容如何？並未敘及（
通訊監察譯文見他字第一五七六號影印卷一第五三至五四頁）。
原判決逕依九十五年十月二十八日之通話內容而推認林寬梁向上
訴人購買安非他命等情，未說明論斷之理由，殊嫌理由不備。（
四）原判決附表(二)編號２部分：原判決理由欄貳之二(一)說明證
人林水源於偵查時證稱：彼於九十五年九、十月間，曾向上訴人
購買第二級毒品安非他命二次，每次二千元等語，與通訊監察譯
文內容相符。但卷內所附上訴人與林水源之通訊監察譯文，其通
話日期分別為九十五年十月十五日及同年十一月六日（通訊監察
譯文見他字第一五七六號影印卷一第八三至八四頁）；原判決竟
謂林水源之證詞與通訊監察譯文相符，與卷內資料有所出入。又
原判決附表(二)編號２就此二次交易時間泛載為「九十五年十月間
」，與所引用之證據（即林水源之證詞九十五年九月間部分及通
訊監察譯文九十五年十一月六日部分）亦有未合，有證據上理由
矛盾之違背法令。（五）原判決附表(二)、(三)之量刑部分：毒品危
害防制條例第四條第二項之販賣第二級毒品罪，法定本刑為「無
期徒刑或七年以上有期徒刑，得併科新台幣七百萬元以下罰金」
。原判決認定上訴人犯原判決附表(二)所示之販賣第二級毒品五罪
及原判決附表(三)所示之共同販賣第二級毒品十一罪，各罪應分論
併罰。而上訴人本件所有犯行雖均符合累犯規定，然僅就轉讓第
二級（原判決正本第十二頁倒數第六行誤繕為「第一級」）毒品
（即原判決事實欄一）部分加重上訴人刑責及敘明「所犯法定
本刑為死刑、無期徒刑之部分，依法均不得加重其刑」等旨（見
原判決第十二頁理由欄），未就原判決附表(二)、(三)之販賣第
二級毒品罪法定本刑為「有期徒刑、罰金」部分加重其刑，法則
之適用已有未洽。又原判決未說明上訴人關於原判決附表(二)、(三)
部分犯行有如何應減輕其刑之理由（原判決理由欄僅就原判
決附表(一)之販賣第一級毒品三罪部分，適用刑法第五十九條規定
酌減其刑），乃竟分別量處上訴人此等部分之十六罪各有期徒刑
五年，顯已逾越法定刑之範圍；併有判決理由不備及不適用法則
之違法。（六）原判決附表(一)、(二)、(三)之沒收、抵償部分：（１
）共同正犯犯罪所得之財物為現金時，因共同正犯應就全部犯罪
結果負其責任，而合併計算犯罪所得，且於全部或一部不能沒收
時，以其財產抵償之，但為避免執行時發生重複沒收、抵償之情
形，故各共同正犯之間係採「連帶沒收、連帶抵償主義」，於裁
判時應諭知被告共同犯罪所得之財物應與其他共同正犯「連帶沒
收、連帶抵償之」。依原判決事實欄一之認定，上訴人與林志
成（另案判決）共同犯原判決附表(一)之販賣第一級毒品三罪，總
計得款四千元；另依原判決事實欄一之認定，上訴人與林鳳娟
（另經第一審判處罪刑確定）共同犯原判決附表(三)之販賣第二級
毒品十一罪，總計得款一萬零三百元。但原判決附表(一)、(三)對於
各該未扣案之販賣第一級毒品、第二級毒品所得，於宣告沒收、
抵償時，未為「連帶沒收」、「連帶抵償」之諭知，有適用法則
不當之違誤。（２）沒收為從刑之一種，依主從不可分原則，應
附隨於主刑而同時宣告之。原判決理由欄已敘明上訴人所犯
原判決附表(一)之共同販賣第一級毒品三罪、(二)之販賣第二級毒品
五罪及(三)之共同販賣第二級毒品十一罪，犯意各別，罪名、行為
互殊，應予分論併罰等旨。但原判決附表(一)、(二)、(三)之處刑主文
欄就從刑部分，均未依所犯各罪分別附隨於主刑而為宣告，亦有
判決不適用法則之違背法令。（七）原判決事實欄一轉讓第二
級毒品部分：（１）原判決就上訴人此等部分轉讓第二級毒品安
非他命予林志成三次之犯行，論以毒品危害防制條例第八條第二
項之轉讓第二級毒品罪。然查安非他命雖係第二級毒品，但亦屬
藥事法所稱之禁藥（即藥事法第二十二條第一款所稱之經中央衛
生主管機關明令公告禁止製造、調劑、輸入、輸出、販賣或陳列
之毒害藥品）。而明知為禁藥而轉讓者，藥事法第八十三條定有
處罰明文。故行為人明知為禁藥即安非他命而轉讓予他人者，除
成立毒品危害防制條例第八條第二項之轉讓第二級毒品罪外，亦
構成藥事法第八十三條第一項之轉讓禁藥罪；此係屬同一犯罪行
為而同時有二種法律可資處罰之法條競合情形，應依「重法優於
輕法」、「後法優於前法」等法理，擇一處斷。按毒品危害防制
條例第八條第二項轉讓第二級毒品罪之法定本刑為「六月以上五
年以下有期徒刑，得併科新台幣七十萬元以下罰金」；而藥事法
第八十三條第一項轉讓禁藥罪之法定本刑為「七年以下有期徒刑
，得併科新台幣五百萬元以下罰金」，刑度較毒品危害防制條例
第八條第二項為重。本件上訴人轉讓安非他命予林志成部分，是
否有藥事法第八十三條第一項之轉讓禁藥罪規定之適用？原判決
未為認定及說明，逕認此等部分所犯為毒品危害防制條例第八條
第二項之轉讓第二級毒品罪，其法則之適用尚有不當。（２）檢
察官就上訴人轉讓安非他命予林志成部分，起訴事實認上訴人係
基於單一犯罪決意而自九十五年七、八月某日起至九十六年一月
十八日止，在宜蘭市○○○○路口等處，免費轉讓安非他命供林
志成施用，一天約三、四次，每次約零點一公克（見第一審卷第
二頁背面起訴書犯罪事實欄四）。原判決認定上訴人僅於上開期
間內，轉讓安非他命予林志成三次等情；然理由欄對於除此三次
以外之其他上開起訴事實，是否成罪，未予論斷說明，併有已受
請求之事項未予判決之違法。以上，或為上訴意旨所指摘，或為
本院得依職權調查之事項，應認原判決仍有撤銷發回更審之原因
。至於原判決理由欄伍所載「不另為無罪諭知」（即原判決附表
(五)、(六)、(七)）部分，基於審判不可分之原則，併予發回。
據上論結，應依刑事訴訟法第三百九十七條、第四百零一條，判
決如主文。
中    華    民    國  九十八  年    六    月    十八  日
                      最高法院刑事第七庭
                          審判長法官  林  永  茂
                                法官  吳  昆  仁
                                法官  蘇  振  堂
                                法官  蕭  仰  歸
                                法官  林  立  華
      本件正本證明與原本無異
                                      書  記  官
中    華    民    國  九十八  年    六    月  二十二  日
                                                      K


司法院資訊處製作；財團法人民間司法改革基金會備份。
